最高法院民事判決　　　　　　　　　　　　　　　九十三年度台上字第一八二四號
　　上　訴　人　乙○○
　　訴訟代理人　王叡齡律師
　　　　　　　　陳建誌律師
　　共　　　同
　　複 代理 人　彭國能律師
　　被 上訴 人　甲○○
右當事人間債務人異議之訴等事件，上訴人對於中華民國九十二年十一月二十六日台
灣高等法院第二審更審判決（九十一年度上更(二)字第三０七號），提起上訴，本院判
決如下：
    主  文
原判決除假執行部分外廢棄，發回台灣高等法院。
    理  由
本件上訴人主張：伊於民國八十四年四月十三日提供伊所有坐落桃園縣桃園市○○段
長美小段八六｜九八、八六｜一０三、二一七｜七地號土地應有部分各六分之一設定
本金最高限額新台幣（下同）六百萬元之抵押權予被上訴人，擔保被上訴人對伊之借
款債權。兩造於八十五年五月八日結算結果，伊尚積欠被上訴人三百九十五萬五千元
，伊乃交付被上訴人金額共計四十七萬七千九百五十元之支票五紙，經被上訴人提示
兌領；另交付被上訴人女用馬鞍型寶石戒指及綠寶石手鍊各一件作價三百五十萬元抵
償，並以被上訴人向伊購買藥酒所欠之價款三萬九千六百元予以抵銷，被上訴人對伊
已無抵押債權存在。詎被上訴人竟實行系爭抵押權，聲請台灣桃園地方法院（下稱桃
園地院）以八十六年度執字第七二二號強制執行事件拍賣系爭土地等情。爰依強制執
行法第十四條規定，請求撤銷該強制執行程序。嗣於原審前審以：系爭強制執行程序
，業因被上訴人以三百七十萬元之價格承受系爭土地而終結，情事已有變更，爰變更
其應受判決事項之聲明，依不當得利之法律關係，求為命被上訴人給付伊三百七十萬
元及加付法定遲延利息之判決（其餘未繫屬本院部分不予贅述）。
被上訴人則以：上訴人交付之上開支票五紙係清償他筆借款，戒指及手鍊僅供抵償部
分利息，藥酒則為上訴人贈與者，伊對上訴人之債權並未消滅，伊聲請拍賣系爭土地
並予承受，自無不當得利可言等語，資為抗辯。
原審以：上訴人就其主張之事實，已據提出支票、本票、他項權利證明書、抵押權設
定契約書、土地登記簿謄本為證，並有上開執行案卷可稽。上訴人主張：兩造曾於八
十五年五月八日結算，伊共積欠被上訴人三百九十五萬五千元等語，業經被上訴人自
認，被上訴人嗣雖否認兩造曾為結算，惟其並未舉證證明其自認與事實不符，且未經
上訴人同意，自不得撤銷其自認。上訴人主張：伊交付被上訴人系爭戒指及手鍊，係
作價三百五十萬元，抵償系爭債務云云，被上訴人否認之，辯稱：該戒指、手鍊僅得
抵償五萬元等語。證人黃于娥對系爭戒指及手鍊之價值若干？並非明瞭，其證稱：伊
聽上訴人說約值三百多萬元云云，不足為上訴人有利之證明。上訴人不能提出其購買
系爭戒指、手鍊之證明，該戒指、手鍊經台北市金銀珠寶商業同業公會鑑定結果，其
價值各約十八萬元至二十二萬元，被上訴人對其價值若干既有爭執，足證其收受系爭
戒指、手鍊時，兩造對其抵償債務之金額並未達成合意，尚難認有代物清償契約存在
。上訴人於八十五年五月八日兩造結算後，仍簽發如原審前審上更(一)字判決附表（下
稱附表）二所示編號六至九號之本票四紙交付被上訴人，倘其於結算時已清償系爭債
務完畢，何以再簽發交付上開本票予被上訴人，足證上訴人主張：伊以系爭戒指、手
鍊作價三百五十萬元抵償系爭債務云云，不足採信。次查被上訴人自八十四年十二月
十日起至八十五年四月二十三日止，陸續向上訴人購買藥酒共三十三箱，每箱價格一
千二百元，有簽收單、統一發票可稽，並經證人黃于娥證述無訛。被上訴人雖辯稱：
該藥酒係上訴人贈與伊者云云，惟為上訴人所否認，被上訴人不能舉證證明，所辯不
足採信。上訴人主張：伊得以該藥酒之價款債權三萬九千六百元，與系爭債務抵銷，
尚非無據。又上訴人於結算時，交付被上訴人如附表一所示之支票五紙金額共計四十
七萬七千九百五十元。被上訴人雖辯稱：上開支票係清償他筆借款云云，惟其不能舉
證證明兩造間除系爭債務外，尚有其他借款債權債務關係存在，此項抗辯亦非可採。
上訴人以上開藥酒價金債權與系爭債務抵銷，及以上開支票代物清償後，於八十五年
五月八日結算時，計尚欠被上訴人本金三百四十三萬七千四百五十元。系爭抵押權登
記之利息雖係按郵局一年期定期存款利率計算，違約金按年息三分六厘計付，惟上開
登記之利息並非真實，兩造實際約定之借款利率為每萬元每月二百四十元，為兩造所
不爭，依民法第二百零五條規定，被上訴人對於超過年息百分之二十部分之利息無請
求權，應以年息百分之二十計算其利息。自八十五年五月九日起至八十七年一月十二
日（即被上訴人承受系爭土地繳款日之前一日），其應付利息共計為一百十五萬八千
三百七十四元，本息合計為四百五十九萬五千八百二十四元。被上訴人於系爭強制執
行程序受償三百七十萬元，未逾其債權數額，非無法律上原因，上訴人依不當得利之
法律關係，請求被上訴人給付伊三百七十萬元及加付法定遲延利息，為非正當，不應
准許。爰為上訴人敗訴之判決。
查上訴人主張：伊於八十五年五月八日結算時，交付被上訴人系爭戒指、手鍊抵償部
分債務，經被上訴人收受等語，為被上訴人所不爭（見原審上更(一)字卷八八、八九頁
），則於兩造約定清償之範圍，其債之關係即因之歸於消滅。兩造就約定清償之範圍
雖有爭執，惟此為事實認定之問題，不能執此即認系爭代物清償契約尚未成立。原審
遽以上開理由而為上訴人敗訴之判決，尚嫌速斷。上訴人以系爭戒指、手鍊抵償系爭
債務之金額究為若干？既尚待事實審法院調查審認，本院自尚無從為法律上判斷。上
訴論旨，指摘原判決不當，求予廢棄，非無理由。
據上論結，本件上訴為有理由。依民事訴訟法第四百七十七條第一項、第四百七十八
條第二項，判決如主文。
中　　　華　　　民　　　國　　九十三　　年　　　九　　　月　　　二　　　日
                              最高法院民事第二庭
                                  審判長法官  林　奇　福
                                        法官  陳　國　禎
                                        法官  李　彥　文
                                        法官  陳　重　瑜
                                        法官  吳　麗　女
      右正本證明與原本無異
                                              書  記  官
中　　　華　　　民　　　國　　九十三　　年　　　九　　　月　　 十七 　　日
                                                                      Ｒ
